【裁判字號】    97,上訴,1646
【裁判日期】    971021
【裁判案由】    妨害自由等
【裁判全文】
臺灣高等法院臺中分院刑事判決        97年度上訴字第1646號
上  訴  人
即  被  告  戊○○
                      1號(另案在臺灣臺中監獄執行)
            乙○○
                    (另案在臺灣臺中監獄執行)
上列上訴人因妨害自由等案件，不服臺灣臺中地方法院97年度訴
字第104號中華民國97年5月22日第一審判決（起訴案號：臺灣臺
中地方法院檢察署96年度偵字第19001號），就妨害自由等部分
提起上訴(傷害罪及無罪部分均已確定)，本院判決如下：
    主  文
原判決關於戊○○、乙○○共同妨害自由部分撤銷。
戊○○共同犯剝奪他人行動自由罪，處有期徒刑拾月；又犯恐嚇
危害安全罪，處有期徒刑月。應執行有期徒刑壹年。
乙○○共同犯剝奪他人行動自由罪，累犯，處有期徒刑捌月。
    事  實
一、戊○○前有違反毒品危害防制條例罪及槍砲彈藥刀械管制條
    例罪等案件，均經法院判處徒刑確定，現仍在監執行中 (不
    構成累犯)；乙○○前於91年間因違反槍砲彈藥刀械管制條
    例案件，經原審法院判處應執行有期徒刑2年併科罰金新臺
    幣9萬元確定，於94年4月20日縮刑期滿執行完畢。戊○○因
    其妻楊雅惠代丙○○繳交刑事具保之保證金新臺幣（下同）
    3萬元，而丙○○遲不償還，屢經催討，仍置之不理，避不
    見面，遂心生憤怒，乃與乙○○及已成年之綽號「阿傑」、
    「阿賢」、「阿瓜」者及其他2位不詳真實姓名、年籍之人
    ，共同基於剝奪丙○○行動自由之犯意聯絡與行為分擔，由
    綽號「阿傑」者於96年7月27日上午探悉丙○○偕同其前妻
    丁○○駕駛牌照號碼7855-NR號白色自用小客車進入臺中縣
    豐原市○○路686號「溫莎堡汽車旅館」310室休息，「阿傑
    」者迅即聯絡戊○○，戊○○即駕駛自用小客車載同乙○○
    ，並邀同「阿賢」、「阿瓜」及其他2人不詳姓名、年籍者
    等人駕乘另2輛汽車，於同日上午8時10分許抵上開汽車旅館
    ，而由戊○○帶同2名不詳姓名、年籍者登上該旅館310室，
    由「「阿傑」者敲門，經應門後，戊○○及該2名不詳姓名
    、年籍者進入其內，戊○○一見丙○○即伸手拉住其手，欲
    將其帶離現場，惟為丙○○反抗，戊○○及該2名同夥者為
    壓制丙○○抗拒，即共同基於傷害犯意，聯手毆打丙○○，
    致使丙○○受有嘴唇破裂及肩部傷害，戊○○見丙○○已屈
    服，即喝令稱：「押走他，押到山上」等語。戊○○並單獨
    萌生普通傷害犯意，徒手毆打上前為丙○○搭求之丁○○，
    致使丁○○左側頭部受輕微紅腫，以排除其阻撓 (此部分已
    據原審判處拘役40日確定)。隨即由該2名不詳姓名、年籍者
    ，各抓住丙○○左、右手，強行將丙○○帶離該房間，丙○○受毆打後，自知不敵，遂任由押解下樓，但於步下車庫之
    際，即掙脫逃跑，該2名押解之人隨即從後追逐，此際在樓
    下之乙○○，亦跟前追捕丙○○，丙○○跑至旅館外道路時
    ，即遭在門外等候之同夥「阿賢」、「阿瓜」2人上前攔阻
    ，而與隨後趕至之上開2名男子予以圍捕，強行拉入渠等原
    駕駛前來之某深色自用小客車內，而由「阿傑」駕駛，該2
    名不詳姓名、年籍之人則分坐於丙○○兩側予以挾持、防制
    ，而其他前來共犯之人則駕乘另輛汽車，共同押解丙○○離
    開現場，於途中車內人並再對丙○○恫嚇稱：「要將你押到
    山上」等語。當此之時，丁○○見狀自行拿取鑰匙啟動上開
    牌照號碼7855 -NR號白色自用小客車鑰匙擬跟隨前往，以瞭
    解究竟，但因不明前進路線，乃將汽車交予戊○○駕駛，而
    自行入坐副駕駛座。戊○○隨即駕車載同乙○○、丁○○離
    開該旅館，並與上開2輛汽車會合前進，車行間，戊○○因
    索債未果，心中憤懣難消，復單獨起意對丁○○恫嚇稱：沒
    有命可以回去了等語，而以加害生命之事，致使丁○○心生
    畏懼，而危害於安全。嗣於同日上午10時許，途經臺中縣石
    岡鄉梅子村和順巷時，丁○○見有前方有執勤警察，即跳車
    求救，而經警當場查獲予以逮捕，其餘共犯獲悉後，即在臺
    中縣東勢鎮東勢大橋附近釋放丙○○逃逸，迄未查獲。
二、案經丙○○、丁○○訴由臺中縣警察局東勢分局報告臺灣臺
    中地方法院檢察署檢察官偵查起訴。
    理    由
一、證據能力說明：(一)按被告以外之人於審判外之陳述，雖不符
    合刑事訴訟法第15 9條之1至第159條之4之規定，但經當事
    人於審判程序同意作為證據，法院審酌該言詞陳述或書面陳
    述作成時之情況，認為適當者，亦得為證據。再者，當事人
    、代理人或辯護人於法院調查證據時，知有第159條第1項不
    得為證據之情形，而未於言詞辯論終結前聲明異議者，視為
    有前項之同意，同法第159條之5定有明文。本案證人即目擊
    證人即案發當天「溫莎堡汽車旅館」值班經理翁坤均及告訴
    人丙○○、丁○○於警詢時所為之陳述 (分見偵查卷第23~2
    4頁；警卷第13 ~21頁)暨共同被告戊○○、乙○○於警詢時
    有關其他被告犯罪事實之陳述 (見警卷第5~12頁)，本案訴
    訟當事人 (被告及檢察官)於法院審理中均不爭執其證據能
    力，且以之作為證據核無不當，自均有證據能力。(二)次按被
    告以外之人於偵查中向檢察官所為陳述，除顯有不可信之情
    況者外，得為證據，刑事訴訟法第159條之1第2項定有明文
    。蓋依現階段刑事訴訟法規定檢察官代表國家偵查犯罪、實
    施公訴，依法其有訊問被告、證人及鑑定人之權，證人、鑑
    定人且須具結，而實務運作時，檢察官偵查中向被告以外之
    人所取得之陳述，原則上均能遵守法律規定，不致違法取供
    ，其可信度極高。職是，本案被告以外之人即證人丁○○、
    翁坤於偵查中已具結而為之證述，查無任何顯不可信之情況
    ，其等於偵查中之證言，自具有證據能力。
二、訊據上訴人即被告 (下稱被告)戊○○、乙○○固坦承其等2
    人於上開時間同至「溫莎堡汽車旅館」310室向丙○○索還
    被告戊○○之妻楊雅惠代丙○○繳付之刑事具保保證金3萬
    元，嗣丙○○搭乘「阿傑」駕駛，而與2名不詳姓名、年籍
    者之成年人共乘自用小客車離開該旅館，被告戊○○則駕駛
    丁○○之自用小客車載同丁○○、乙○○跟隨前往及丁○○
    於途經臺中縣石岡鄉梅子村和順巷時跳車向警察報案等情，
    惟均矢口否認有何妨害自由及恐嚇之犯行，被告戊○○辯稱
    ：當天係「阿傑」打電話稱丙○○要還錢，叫伊過去，當時
    丙○○自己係欲拿毒品外出換現金，與丙○○同車之人皆係
    丙○○之朋友，伊並無稱：「押走他，押到山上」，亦無對
    丁○○恫嚇稱：「沒有命可以回去了」之情事云云；而被告
    乙○○則辯稱：伊並不知情，係順便搭乘被告戊○○所駕駛
    之汽車之便車因欲返家云云。惟查：(一)證人丙○○於96年7
    月27日警詢時陳稱：案發當天上午8時許，伊與丁○○進入
    「溫莎堡汽車旅館」310室不久，被告戊○○即前來，開門
    後，先由伊不認識之不詳姓名、年籍者2人進入，接著被告
    戊○○再進入，綽號「阿煌」者 (指被告戊○○)入門一見
    到到伊，即拉住伊，其他2位不詳姓名、年籍者就出拳毆打
    伊頭部；伊肚子被踹，嘴唇及胸部被毆傷；「阿煌」者說要
    押伊去山上，接著就押伊出去，伊前妻丁○○上前，亦被「
    阿煌」出拳毆打，伊就佯裝願意出門上他們的車，伊其實要
    出去求救，伊出門後就開始逃跑，結果被在外面之「阿賢」
    、「阿瓜」攔阻下來，便拉伊上一輛「TOYOTA」黑色汽車；
    伊坐上該黑色汽車後座，後面有2名男子坐在伊兩側控制伊
    ，說要將伊帶到山上，當汽車開到東勢大橋，適有警車在橋
    頭，他們就將汽車繞到小巷，將汽車停下叫伊下車，他們3
    人也下車分別逃離現場等語 (見警卷第5~8頁)；而於97年4
    月10日原審審理時證稱：伊並未打電話予被告戊○○表示要
    還錢，當天伊與丁○○到「溫莎堡汽車旅館」310室，伊只
    有約「明哥」者前來，伊並無約「阿傑」者，有一個人跟「
    明哥」來，伊不知其姓名；「明哥」者來到後，約5分鐘被
    告戊○○即夥同前來，但進入上開旅館310室內者，只有被
    告戊○○及其他3位不詳姓名之人，當被告戊○○等4人進入
    後，被告戊○○及其帶來之人即與伊爭執，並用手毆打伊胸
    部、頭部，伊嘴角受傷流血，當時被告戊○○亦有出手打伊
    及伊老婆 (指前妻丁○○)，之後被告戊○○就叫那一群人
    押伊，上開旅館外面停有兩輛汽車，伊表示自己走即可，但
    有2個人跟在伊兩旁，各抓伊的手，伊趁機掙脫逃跑，被告
    乙○○沒有進入屋內，當伊步出室外時，見被告乙○○從黑
    色汽車的駕駛座開車門出來，在伊脫逃時，被告乙○○有上
    前一起追；伊係被推上車後，坐在後座，兩旁各坐1人，就
    被載走，直到東勢大橋附近被放行等語 (見原審卷第89頁反
    面至第93頁)。(二)證人丁○○於96年7月27日警詢時陳稱：案
    發當天8時左右與丙○○進入「溫莎堡汽車旅館」310室休息
    ，約10分鐘許就有人敲門，打開門見到3個人，他們一見到
    丙○○即出拳毆打，並說等你許多天了，其中綽號「阿煌」
    者 (指被告戊○○)就說「人押走」，他們就將丙○○帶到
    樓下車庫；丙○○不肯上車就往外跑，屋外停有「阿煌」他
    們駕駛前來的2輛車，丙○○逃跑時，他們有2~3人上前追，
    被追到後，就被帶上黑色的汽車內，原先「阿煌」開伊的汽
    車在前帶路，後來「阿煌」以電話叫黑色的汽車在前，「阿
    煌」有打電話對外聯絡，並稱：「櫃檯 (指「溫莎堡汽車旅
    館」的服務櫃檯）顧好不要讓他們 (「溫莎堡汽車旅館」店
    方)報警」，後來車行到臺中縣石岡鄉和順巷萬興宮前，見
    有很警員在該處，「阿煌」車速放慢，伊開車門跳下車向警
    方求救，「阿煌」他們 (指與被告乙○○)即被警攔下，而
    在前的黑色汽車即已駛離該處；被警當場逮捕之被告戊○○
    即是「阿煌」，而坐在伊汽車後座之人即是被告乙○○無訛
    ，當時被告戊○○有對伊說：今天你沒命可以回去了等語在
    卷 (見警卷第13~15頁)；而於96年9月20日檢察官偵訊時證
    稱：被告戊○○有帶人進入上開旅館310室毆打丙○○，當
    伊要阻止時，也被毆打，被告戊○○即叫他的朋友把丙○○
    押上車，有2個人即命丙○○到屋外，後來丙○○坐上他們
    開來的1輛黑色汽車，而被告戊○○開伊的汽車，伊坐在前
    面副駕駛座，被告乙○○坐在車後座；車行中途，被告戊○○有對伊稱：伊沒有命可以回去了等語 (見第19001號偵查
    卷第18~19頁)；復於97年4月10日原審審理時證稱：伊與丙○○進入「溫莎堡汽車旅館」310室不到10分鐘，丙○○的
    朋友就來了，彼此討論事情，並無爭吵，後來，被告戊○○
    與3人就前來，開門就打丙○○，伊上前要制止也被打傷，
    被告戊○○在房間內就叫其他人把丙○○押出去，他們2人
    就押丙○○出去，，伊下樓時，有看到丙○○跑掉，但又被
    抓到，是在「溫莎堡汽車旅館」大門經過櫃檯後被抓到的等
    語 (見原審卷第93 ~51頁)。(三)證人即案發當時「溫莎堡汽
    車旅館」櫃檯值班經理翁坤均於96年9月17日警詢時陳稱：
    當時大約8時左右，丙○○以休息名義住進本旅館310室，大
    約5至10分鐘左右，有2名男子指明係310號房訪客，不久就
    傳出爭吵聲，後來丙○○就用半跑步的方式跑到道路上，接
    著就發現在外面有輛車子將丙○○攔下，並將丙○○推上車
    ，隨後丙○○原來駕駛前來的白色汽車就開出來，丁○○坐
    在右前座位，然後離去等語 (見上揭偵查卷第23~24頁)；而
    於96年11月14日檢察官偵查中結證：進入「溫莎堡汽車旅館
    」時，汽車是由丙○○駕駛的；後來有人指名要找310室房
    客，310室就在櫃檯後面，伊有聽到爭吵，爭吵之後就看到
    那個被押的人就推上車，是半推半拉的拉上車，丙○○先搭
    一輛車子出來，接著是丁○○坐著白色的車子出來等語 (
    見上揭偵查卷第18頁)；又於97年4月10日原審審理時結證：
    丙○○進入上開旅館310室後，約10分鐘內有2個男子就去找
    丙○○；該二個男人直接說要找310室，伊開門讓他們進去
    ，伊沒有問丙○○是否要讓他們進去，後來又有二個男人說
    要找310室，伊也是直接開門讓他們進去，前2個人進去後，
    房間還沒有發生爭吵；在前2個人進去後，約5分鐘內，後2
    個人就來到；後2個人進入房間後，伊聽到很大聲；丙○○
    跨入車內時，另1人牽著丙○○的手臂也跟上車，坐在丙○○旁邊，當時車內還有駕駛，至於是否還有其他人在車內，
    伊不清楚；丙○○搭乘的汽車離開後，約5~10分鐘，白色的
    車子就出來，駕駛的人是一個男的，副駕駛座是一個女孩子
    ；被告戊○○是第2批來的訪客，亦是他開白色的車子；第
    一批訪客有開車進去，車子放在我們的停車場，丙○○不是
    搭乘第一批訪客的車子離開，他上的車子是停在外面的車子
    ；第一批訪客的汽車在爭吵後沒多久就離開了，當時丙○○
    還沒有離開；第一批訪客離開後約10分鐘內，就發生丙○○
    跑出房間的情形等語 (見原審卷第82頁反面至第85頁正面)
    。(四)揆之上開證人即被害人丙○○、丁○○及翁坤均等人所
    述丙○○被剝奪行動自由過程之主要情節，互核相符，且經
    員警於案發當日查驗丙○○及丁○○之身體結果，丙○○確
    受有嘴唇破裂及肩部傷害，而丁○○之左側頭部則有輕微紅
    腫等傷害，且丙○○之上衣領口亦有撕裂之情形無訛，並均
    經拍照存證，有卷附照片6幀可稽 (見上揭偵查卷第40頁)，
    並據員警張智誠於97年4月24日原審審理中結證屬實在卷 (
    見原審卷第116頁)。再被告戊○○之妻楊雅惠因丙○○涉犯
    毒品危害防制條例案件，而代為繳內具保金額30,000元無訛
    ，亦據證人丙○○陳述屬實，並有臺灣臺中地方法院檢察署
    刑事保證金收據影本1份在卷可按 (見警卷第30頁)。又衡之
    證人翁坤均乃「溫莎堡汽車旅館」受僱之職員，各與證人丙○○、丁○○及被告戊○○等人並未有糾葛恩怨情事，苟非
    實情，當無因偏袒或迴護任何一方，而故為不實陳述之必要
    。是以堪認證人丙○○、丁○○及翁坤均等人關於丙○○受
    妨害自由之情節，非屬虛構之詞。(五)參之被告戊○○於96年
    7月27日警詢時及96年8月17日檢察官偵查中之供述，丙○○
    係因積欠被告戊○○之妻代繳之刑事保釋金3萬元，屢經催
    討未果，避不償還，經被告戊○○在同年7月10日電請其友
    人綽號「阿傑 (或寫為阿杰)」者向丙○○索還，後來綽號
    「阿傑」查悉丙○○在「溫莎堡汽車旅館」310室，就通知
    被告戊○○前往，由「阿傑」者叫門，丙○○離開時所搭乘
    之汽車係由「阿傑」者駕駛等語 (分見警卷第6~8頁；上揭
    偵查卷第13~14頁)；再證人翁坤均亦證稱：被告係在丙○○
    之第一批訪客進入上開旅館310室後，約經過5分鐘，被告戊○○、乙○○即接踵而至，隨即發生爭吵聲，而丙○○即跑
    出旅館房間外等情；是徵之被告戊○○夥同他人進入上開旅
    館310室，一見丙○○即不由分說，親自與同夥之人動手毆
    打丙○○成傷，並對上前阻撓之丁○○揮拳，隨即押解離開
    現場等情，明顯可認被告戊○○事先已委由「阿傑」刺探丙○○之行蹤，經於案發當日查悉後，即電告被告戊○○前往
    「溫莎堡汽車旅館」310室以押解丙○○外出逼迫其償還所
    積欠之債務無訛。(六)又據證人丙○○於原審審理時之證述，
    被告乙○○當天在上開旅館310室樓下，見丙○○爭脫逃跑
    時，亦有上前追捕，被告戊○○等人係分乘3輛汽車前來「
    溫莎堡汽車旅館」等情 (見原審卷第92頁反面)，顯見被告
    戊○○並非單獨與被告乙○○駕駛1輛汽車至「溫莎堡汽車
    旅館」，尚夥同多人一起前往，且由被告戊○○進入房間內
    一見丙○○即行施暴，旋即動手押解丙○○離開現場乙節，
    足認被告戊○○此行並非順便載同被告乙○○返家甚明；又
    觀之被告乙○○於見丙○○掙脫逃跑時，復加入圍捕之列，
    且明知被告戊○○駕駛丁○○之汽車離開「溫莎堡汽車旅館
    」，係欲押解丙○○往他處逼迫其還債，猶同乘汽車前往等
    情，足見被告乙○○乃事先與被告戊○○共謀前往押解丙○○外出逼迫其還債，要無疑義。(七)另查被告戊○○駕車自「
    溫莎堡汽車旅館」出發後，在途中確有對丁○○恫嚇稱：沒
    有命可以回去了等語，致使丁○○心生畏懼之情事，已據證
    人丁○○於警詢時指訴甚明 (見警卷第14頁)，更於96年9月
    20日偵查中及於97年4月10日原審審理時結證屬實，參之證
    人丁○○於原審審理時，對於檢察官起訴書所載：被告戊○○有自行取走上開丁○○之自用小客車鑰匙及命丁○○上車
    等情，已明確指稱：並無其事等語在卷 (見原審卷第94頁反
    面、第96頁正面)，惟仍堅稱：被告戊○○確有於汽車行進
    時對伊恐嚇稱：沒有命可以回去了，所以伊才跳車求救等語
    無訛 (見原審卷第95頁反面及第96頁正面)，衡情丁○○既
    係自行要求上車同行，如未受被告戊○○出言恐嚇，致使心
    生畏懼，當無於途中見員警亦即跳車求救之理，是以堪認證
    人丁○○此部分之指訴，信實可採。(八)按共同實施犯罪行為
    之人，在合同意思範圍以內，各自分擔犯罪行為之一部，相
    互利用他人之行為，以達其犯罪之目的者，即應對於全部所
    發生之結果，共同負責（最高法院28年上字第3110號判例參
    照）。再共同正犯，係共同實施犯罪行為之人，在共同意思
    範圍內，各自分擔犯罪行為之一部，相互利用他人之行為，
    以達其犯罪之目的，其成立不以全體均行參與實施犯罪構成
    要件之行為要件；參與犯罪構成要件之行為者，固為共同正
    犯；以自己共同犯罪之意思，參與犯罪構成要件以外之行為
    ，或以自己共同犯罪之意思，事前同謀，而由其中一部分人
    實行犯罪之行為者，亦均應認為共同正犯，使之對於全部行
    為所發生之結果，負其責任；共同正犯之意思聯絡，原不以
    數人間直接發生者為限，即有間接之聯絡者，亦包括在內。
    如甲分別邀約乙、丙犯罪，雖乙、丙間彼此並無直接之聯絡
    ，亦無礙於其為共同正犯之成立（司法院大法官會議釋字第
    109號解釋參照、最高法院77年臺上字第2135號判例參照）
    。揆之被告戊○○係因不滿丙○○積欠其妻楊雅惠代為繳納
    之刑事具保保證金3萬元，置之不理，復避不見面，乃決意
    押解丙○○外出逼迫還債，遂邀同被告乙○○及「阿傑」、
    」「阿賢」、「阿瓜」等多人前往分擔實施，顯見彼等到場
    遂行本案妨害丙○○行動自由之犯行，係在一個整體犯罪計
    畫，各人所為均在合同意思範圍以內，各自分擔犯罪行為之
    一部，相互利用他人之行為，以達其犯罪之目的，則不論被
    告戊○○、乙○○到場親自下手分擔之實際犯行為何，均應
    對於全體共犯所為之行為結果，共同負責。至於被告戊○○
    於汽車內單獨對丁○○恐嚇之行為，難認被告乙○○有同謀
    共同參與之情事，自應由被告戊○○單獨負其刑責。(九)另被
    告戊○○於本院審理期日雖復辯稱：丙○○當天係自行欲拿
    毒品變賣現金以償還債務云云，然丙○○苟未受施暴，並強
    行押解外出，當無身受傷害且穿著之衣物撕裂，復自上開旅
    館310室下樓之際，即掙脫逃逸之理，是以被告戊○○此部
    分之辯解，不能採信。(十)綜上所述，本案被告2人上開辯解
    ，核係卸責之詞，皆不能採取，其等犯行事證明確，皆足以
    認定，自應依法論科。
三、核被告2人對丙○○剝奪行動自由之行為，係犯刑法第302條
    第1項之剝奪他人行動自由罪。被告戊○○對丙○○傷害之
    行為，係犯同法第277條第1項之傷害罪；而其以加害生命之
    事，恐嚇丁○○，致生危害於安全之行為，係犯同法第305
    條之恐嚇危害安全罪。查本案被告2人夥同其他共犯遂行對
    丙○○妨害自由之際，對於丙○○不願上車強行推拉使其入
    內，使其行無義務之事，復在車行途中對其恫嚇稱：「要將
    你押到山上」等語，使其心生畏懼等情事。惟按刑法第302
    條第1項之妨害行動自由罪與同法第304條第1項之強制罪，
    所保護之法益均為被害人之自由，而妨害行動自由，即不外
    以強暴、脅迫為手段，其罪質本屬相同，惟第302條第1項之
    法定刑，既較第304條第1項為重，則妨害他人行動自由，縱
    其目的在於使人行無義務之事或妨害人行使權利，仍應逕依
    第302條第1項論罪，並無適用第304條第1項之餘地；又妨害
    自由罪，原包括私禁及以其他非法方法剝奪人之行動自由而
    言，所謂非法方法，當包括強暴脅迫等情事在內，自屬包含
    於妨害行動自由之同一意念之中，縱其所為，合於刑法第
    305條恐嚇危害安全之情形，仍應視為剝奪行動自由之部分
    行為 (最高法院29年上字第3757號、74 年臺上字第3404號
    判例意旨及最高法院89年度臺上字第780號判決意旨參照）
    。準此以論，被告2人夥同其他共犯於對丙○○實行妨害自
    由之際，縱使有施予強暴使其行無搭乘汽車義務之事，或對
    其言詞恐嚇，而符合刑法法第304條第1項強制罪及305條之
    恐嚇罪構成要件，但核各該行為，均係包含於其等剝奪行動
    自由之同一意念中，均為妨害自由之高度行為所吸收，均不
    另論罪。公訴人認被告2人均應再論以刑法305條之恐嚇危害
    安全罪，容有誤會。又按刑法第302條第1項之妨害自由罪，
    固以強暴、脅迫為構成要件，其因而致普通傷害，乃強暴、
    脅迫當然之結果，但如另有傷害故意者，則應論以同法第27
    7條第1項之傷害罪。查被告戊○○夥同他人對丙○○毆打成
    傷，乃因其等進行妨害自由犯行時，另起傷害犯意予以毆打
    ，以排除丙○○反抗所致，原非屬妨害自由之當然結果，自
    應另論以普通傷害罪。又被告戊○○對丁○○所為之上開恐
    嚇罪犯行，乃於遂行剝奪丙○○行動自由後，在丙○○未聽
    聞之情況下，在丁○○所搭乘之另輛汽車內為之，核與其所
    為與妨害丙○○行動自由之犯行，不生任何干涉，二者不具
    吸收關係，自應單獨成立犯罪。被告2人與「阿傑」、「阿
    賢」、「阿瓜」、等其他共犯間，就上開妨害丙○○行動自
    由之犯行部分；被告戊○○與該2名進入上開旅館310室內之
    不詳姓名、年籍者，對於傷害丙○○犯行部分，均互有犯意
    聯絡及行為分擔，應論以共同正犯。至於被告戊○○對丁○○恐嚇之犯行，乃被告戊○○單獨起意為之，並查無其他積
    極證足認被告乙○○或綽號「阿傑」、「阿賢」、「阿瓜」
    等其他同夥之人，亦有與之犯意聯絡之情形，自應由其單獨
    負責。且被告乙○○對於被告戊○○夥同上揭2名不詳姓名
    、年籍者共同傷害丙○○部分，因被告乙○○未進入上開旅
    館310室內，難認在被告乙○○主觀犯意之範圍內，無證據
    證明其對此部分犯行，有共同傷害之犯意聯絡與行為分擔，
    自無從令其同負共犯之責。又被告戊○○著手對丙○○實行
    妨害自由之同時，復對其傷害，以排除其反抗，雖其所為妨
    害自由行為與傷害行為，可以區分為二，但其傷害行為亦在
    遂行妨害自由之目的，彼此重疊，達成單一犯罪目的，依一
    般社會通念，認應評價為一罪方符合刑罰公平原則，如予數
    罪併罰，反有過度處罰之疑，與人民法律感情亦未契合。則
    在刑法廢止牽連犯規定後，適度擴張一行為概念，認此情形
    為一行為觸犯數罪名之想像競合犯，方屬適當 (最高法院97
    年度台上字第1880號判決意旨參照)。是以被告戊○○上開
    對丙○○所犯之妨害自由罪及傷害罪，係以一行為同時觸犯
    之，應依刑法第55條之規定，從較重之妨害自由罪處斷。被
    告戊○○所犯上開以妨害自由罪與恐嚇危害安全罪 (對丁○○部分)，犯意各別，行為互殊，應予分論併罰。
四、原審檢察官於起訴書雖復載稱：「戊○○復自行取走丁○○
    所有之車牌號碼7855-NR號自小客車鑰匙並啟動該車子，復
    命丁○○上車，丁○○因害怕車子被對方開走，不得已只好
    上車」等語，認被告2人亦有共同以此非法方法剝奪丁○○
    之行動自由之情事，而涉犯刑法第302條第1項之妨害自由罪
    嫌云云。惟查：(一)丁○○於警詢時固陳稱：車子發動後，「
    阿煌」說要帶到山上去，伊也不肯上車，也跟「阿煌」求情
    ，因為「阿煌」開走伊的汽車，伊不肯也不放心，所以就坐
    在前副駕駛座跟著他他走云云在卷 (見警卷第13~21頁)。且
    丙○○於警詢時陳稱：被告戊○○自己拿取伊置放在房間床
    頭之上開丁○○之自用小客車鑰匙，將該汽車開走云云 (見
    警卷第18頁)；而於原審審理時證稱：伊有聽見被告戊○○
    對丁○○恐嚇，叫伊拿出汽車鑰匙云云 (見原審卷第91頁)
    。(二)然稽之丁○○於檢察官偵訊時則證稱：被告戊○○就叫
    伊發動伊的車子，因為他要開，他後來就開伊的車子，因為
    伊怕伊的車子被被告戊○○開走，所以伊就自行坐上車等語
    (見上揭偵查卷第18頁)；又於原審審理時證稱：伊並無拒絕
    被告戊○○開伊的汽車，當時伊可以不上車，被告戊○○沒
    有說伊一定要上車；被告戊○○亦沒有說連女的 (指丁○○
    )或2個人 (指丙○○及丁○○)要一起走的話，伊因聽到被
    告戊○○說：沒有命可以回去了的話，才跳車的；從汽車旅
    館下樓時，被告戊○○沒有叫伊把鑰匙拿出來；汽車鑰匙本
    來就插在汽車上，汽車是丙○○開來的等語明確在卷 (見原
    審卷第94頁正、反面、第95頁正面、第96頁正面)。且丙○○於原審審理時亦證述：汽車鑰匙本來是插在汽車上無訛在
    卷 (見原審卷第96頁正面)。自難認被告戊○○有自行拿取
    上開丁○○之自用小客車鑰匙或強命丁○○上車之情事。(三)
    證人丁○○雖證稱：當時伊坐在汽車副駕駛座，被告戊○○
    命伊打開汽車暗鎖云云，然為被告戊○○所否認，辯稱：係
    丁○○自行坐在駕駛座啟動引擎後，伊坐在副駕駛座，車行
    一段距離後，因丁○○表示不瞭解路線，跟不上才換伊駕駛
    等語。查案發時丁○○之鞋子確實置於駕駛座處，為丁○○
    所自承無訛，而丁○○與丙○○進入「溫莎堡汽車旅館」時
    ，汽車係由丙○○所駕駛乙節，亦經證人翁坤均及丁○○證
    述無訛。堪認被告戊○○之此部分之辯解，核與事證情況相
    符，尚難徒憑丁○○之指訴即認被告戊○○有強制其解開汽
    車暗鎖之情事。又證人丁○○復證稱：伊乘車到達「溫莎堡
    汽車旅館」下車時，係將鞋子脫下置於駕駛座踏墊處云云，
    然衡之汽車旅館停車處，並非適於脫鞋著地之潔淨處所，丁○○竟赤腳沾染沙塵等不潔之物，帶至室內並登上床鋪，實
    難認與事理相合，不能採取。況依證人丙○○、丁○○、翁
    坤均等人上開所述，被告戊○○與被告乙○○及其他共犯共
    計約5~6人，分乘3輛汽車前來，縱使押解丙○○須占用1個
    座位，仍足以供其等搭乘離去，並無強取丁○○汽車使用之
    必要。從而，被告戊○○此部分被訴犯行，除丁○○之指訴
    外，並查無其他證據足以佐證，自難予認定。惟公訴人既認
    被告戊○○係以一行為對丙○○及丁○○犯刑法第302條第1
    項之妨害自由罪名，而為想像競合犯，爰不另為無罪之諭知
    。
五、原審對於被告2人論罪科刑，固非無見，惟原審判決既認被
    告2人所為，係犯刑法第302條第1項之剝奪他人行動自由罪
    及同法第304條第1之強制罪 (見理由三第1~3列)，卻又謂所
    犯之強制罪為妨害自由所吸收不另論罪 (見理由三第14~21
    列)，主文亦未諭知強制罪之罪刑，惟據上論斷欄又援引刑
    法第304條第1項，其理由明顯矛盾，且與主文及引用之論罪
    法條不符。再原判決理由貳一(二)雖載稱：「被告二人嗣於審
    理中雖以上開情詞置辯」云云，然稽之所謂之「上開」即貳
    一首段關於被告辯解之記載，則漏未敘述被告乙○○部分，
    理由即欠完備。又將被告戊○○對丁○○所犯之恐嚇罪及對
    丙○○傷害罪部分，認為被其對丙○○所犯之妨害自由罪吸
    收，不另論罪，亦難謂允洽。是以被告2人上訴否認犯行，
    指摘原審判決不當，雖無理由。但原審判決既有上開可議之
    處，自應由本院撤銷改判。又查被告乙○○前於91年間因違
    反槍砲彈藥刀械管制條例案件，經原審法院判處應執行有期
    徒刑2年併科罰金新臺幣9萬元確定，於94年4月20日縮刑期
    滿執行完畢，有臺灣高等法院被告前案紀錄表1份在卷可稽
    ，其於受有期徒刑之執行完畢後，於5年之內再因故意而犯
    本案有期徒刑以上之罪，為累犯，應依刑法第47條第1項規
    定加重其刑。
    爰分別審酌被告2人之品行、犯罪之動機、犯罪所用手段、
    目的、所生危害，及被告二人犯後之態度等一切情狀，各就
    被告2人所犯之罪，分別量處如主文所示之刑，並對被告戊○○宣告之刑，定其應執行刑。
據上論結，應依刑事訴訟法第369條第1項前段、第364條、第299
條第1項前段、刑法第28條、第277條第1項、第302條第1項、第
305條第1項、第55條、第47條第1項、第51條第5款，刑法施行法
第1條之1，判決如主文。
本案經檢察官甲○○到庭執行職務。
中    華    民    國    97    年    10    月    21    日
            刑事第三庭    審判長法  官  王  增  瑜
                                法  官  廖  柏  基
                                法  官  蔡  紹  良
上列正本證明與原本無異。
妨害自由罪部分，得上訴。
恐嚇罪部分，不得上訴。
如不服本判決應於收受送達後10日內向本院提出上訴狀，其未敘
述上訴之理由者並得於提起上訴後10日內向本院補提理由書（均
須按他造當事人之人數附繕本）。
                                書記官  許  麗  花
中    華    民    國    97    年    10    月    27    日
附錄：論罪科刑條文
刑法第302條第1項
（剝奪他人行動自由罪）
私行拘禁或以其他非法方法，剝奪人之行動自由者，處 5 年以下
有期徒刑、拘役或 3 百元以下罰金。
刑法第305條第1項
（恐嚇危害安全罪）
以加害生命、身體、自由、名譽、財產之事，恐嚇他人致生危害
於安全者，處2年以下有期徒刑、拘役或3百元以下罰金。


司法院資訊處製作；財團法人民間司法改革基金會備份。
